臺灣臺中地方法院交通事件裁定　　　 100年度交聲字第1047號
原處分機關　交通部公路總局臺中區監理所臺中市監理站
異　議　人
即受處分人　林芳妤
上列異議人即受處分人因違反道路交通管理處罰條例案件，對於
交通部公路總局臺中區監理所臺中市監理站於民國100年3月15日
所為之處分（裁監稽違字第裁61-HD0000000號裁決書）聲明異議
，本院裁定如下：
    主    文
原處分撤銷。
林芳妤汽車駕駛人，駕駛汽車經測試檢定酒精濃度超過規定標準
，吊扣普通重型機器腳踏車駕駛執照拾貳個月，並應參加道路交
通安全講習。
    理    由
一、原處分機關係以：本件異議人即受處分人（下稱異議人）林
    芳妤於民國98年1月27日1時37分許，騎乘車牌號碼009-CGL
    號重型機車，在臺中縣太平市（現為臺中市太平區○○○路
    ○段與樹德路口處，因「酒後駕車，經呼氣測試值為0.73mg/
    L（禁駛）」之違規，為臺中縣警察局（現改制為臺中市政
    府警察局）太平分局交通警察大隊太平小隊員警依違反道路
    交通管理處罰條例第35條第1項第1款，以中縣警交字第HD00
    00000號舉發違反道路交通管理事件通知單當場舉發。原處
    分機關遂於100年3月15日依臺灣臺中地方法院檢察署中檢惠
    文字第0951000284號函及交通部交路字第095006986號函示
    ，按道路交通管理處罰條例第35條第1項第1款規定以裁監稽
    違字第裁61-HD0000000號裁決書處罰鍰新臺幣（下同）45,0
    00元，吊扣駕駛執照12個月，施以道安講習（100年3月28日
    已吊扣機車駕照12個月、簽收道安講習單）等語。
二、本件異議人聲明異議意旨略以：緩起訴已期滿，申請一罪不
    二罰，監理單位方面罰鍰，請予以免罰等語。
三、按汽車駕駛人，駕駛汽車經測試檢定有酒精濃度超過規定標
    準者，處15,000元以上60,000元以下罰鍰，並當場移置保管
    其車輛及吊扣其駕駛執照1年；因而肇事致人受傷者，並吊
    扣其駕駛執照2年；汽車駕駛人有飲用酒類後其吐氣所含酒
    精濃度超過每公升0.25毫克以上者，不得駕車。道路交通管
    理處罰條例第35條第1項第1款、道路交通安全規則第14條第
    2款分別定有明文。次按道路交通管理事件統一裁罰基準表
    規定，駕駛人騎乘機器腳踏車，其吐氣所含酒精濃度超過每
    公升0.55毫克以上，在限期內到案者，處罰鍰45,000元，並
    應施以道安講習。再按一行為同時觸犯刑事法律及違反行政
    法上義務規定者，依刑事法律處罰之。但其行為應處以「其
    他種類行政罰」或得沒入之物而未經法院宣告沒收者，亦得
    裁處之。前項行為如經不起訴處分或為無罪、免訴、不受理
    、不付審理之裁判確定者，得依違反行政法上義務規定裁處
    之。本法所稱「其他種類行政罰」，指下列裁罰性之不利處
    分：限制或禁止行為之處分：限制或停止營業、吊扣證照、
    命令停工或停止使用、禁止行駛、禁止出入港口、機場或特
    定場所、禁止製造、販賣、輸出入、禁止申請或其他限制或
    禁止為一定行為之處分，行政罰法第26條、第2條第1款亦定
    有明定。惟依95年2月5日正式施行之行政罰法第26條第1項
    規定：「一行為同時觸犯刑事法律及違反行政法上義務規定
    者，依刑事法律處罰之。但其行為應處以其他種類行政罰或
    得沒入之物而未經法院宣告沒收者，亦得裁處之」。此乃一
    行為同時造成刑罰法律與行政秩序罰規定發生競合適用之關
    係時，基於「一事不二罰」之法理，經由立法程序確立應以
    刑罰優先為原則，避免行為人承受過度且重複之處罰。此觀
    該條立法理由明確揭示：「一行為同時觸犯刑事法律及違反
    行政法上義務規定時，由於刑罰與行政罰同屬對不法行為之
    制裁，而刑罰之懲罰作用較強，故依刑事法律處罰，即足資
    警惕時，實無一事二罰再處行政罰之必要。且刑事法律處罰
    ，由法院依法定程序為之，較符合正當法律程序，應予優先
    適用。但罰鍰以外之沒入或其他種類行政罰，因兼具維護公
    共秩序之作用，為達行政目的，行政機關仍得併予裁處，故
    為第一項但書規定」，其理益明。是前揭行政罰法中刑事法
    律處罰優先且不再處以行政秩序罰之目的，既係因為行為人
    已接受刑罰而足資警惕，且已發生懲罰之作用，即無使行為
    人陷於雙重處罰之不利益，則關於刑事法律處罰之範圍自應
    採取實質認定，凡刑事實體法或程序法中所規定客觀上剝奪
    行為人生命、自由、財產權利，主觀上亦因制裁之嚴厲性、
    痛苦性，其強度足以造成心理強制而間接達成矯正教化目的
    之處遇手段，皆應納入其中，而不以形式上符合刑法第32條
    至第34條所定主刑及從刑種類者為限，始與前揭法律規範之
    意旨相符。
四、查本件異議人即受處分人林芳妤於前揭時、地騎乘上開重機
    車，因酒精濃度超過標準之違規事實，有員警製發之違反道
    路交通管理事件通知單及前述裁決書附卷可稽，且為異議人
    所不爭執。惟查：
（一）按依行政罰法第26條之立法理由觀之：「一行為同時觸犯
      刑事法律及違反行政法上義務規定時，由於刑罰與行政罰
      同屬對不法行為之制裁，而刑罰之懲罰作用較強，故依刑
      事法律處罰，即足資警惕時，實無為一事二罰再處行政罰
      之必要。且刑事法律處罰，由法院依法定程序為之，較符
      合正當法律程序，應予優先適用。但罰鍰以外之沒入或其
      他種類行政罰，因兼具維護公共秩序之作用，為達行政目
      的，行政機關仍得『併與裁處』」。故在處罰目的且處罰
      方式相同時，若依刑事法律處罰，即足資警惕時，實無為
      一事二罰再處行政罰之必要。又刑事訴訟法第253條之2規
      定，檢察官為緩起訴處分，得命被告於一定期間內履行「
      向指定之公益團體支付一定之金額」，此一命被告為金錢
      給付的部分，應得被告之同意。命被告為金錢給付部分，
      並得為民事強制執行名義。檢察官課被告以上之負擔，由
      於此負擔雖非「刑罰」，但性質上可謂實質的制裁，且造
      成被告權利受限制的影響。則受處分人上開違反刑事法律
      禁止規範之犯罪事實既已明確，僅因檢察官採取緩起訴處
      分之替代性刑事處遇手段，未將該案逕行起訴或聲請簡易
      判決處刑，致其後適用之刑事訴訟程序有所區別，然就受
      處分人負有支付一定金額予檢察官指定機構之義務觀察，
      其如未在上開指定期間內確實履行義務，依刑事訴訟法第
      253條之3第1項第3款之規定，受處分人將遭受撤銷緩起訴
      處分之不利益；反之，倘其確實遵守並履行各項緩起訴條
      件，除非合於刑事訴訟法第260條所定情形之一，否則受
      處分人即無再就同一案件遭受刑事訴追之虞。從而，受處
      分人已因上開緩起訴處分而剝奪其財產權，主觀上前揭金
      錢給付義務亦具有強制性、懲罰性，雖不若易科罰金係以
      支付金錢作為自由刑之替代，惟經由緩起訴處分條件之履
      行使其免於遭檢察官發動起訴程序，仍具有替代刑罰之效
      果，廣義而言，應屬前揭所稱之「實質刑事法律處罰」，
      而有行政罰法第26條第1項「一事不二罰」規定之適用（
      臺灣高等法院臺中分院95年度交抗字第477號裁定同此結
      論，可值參照）。又法務部95年5月25日法律字第0950700
      393號函雖謂：行政罰法第26條第2項所稱「不起訴處分」
      包括「緩起訴處分」在內等語，雖本院對於各機關就其職
      掌所作有關法規釋示之行政命令，固未可逕行排斥而不用
      ；惟細繹上揭公函內容，並未具體說明其法理及規範依據
      為何，則基於上述之說明及司法院大法官會議釋字第137
      號解釋之意旨，本院自得依據學理、法律規範，妥為解釋
      認定。且行政罰法第26條第2項乃例外得裁處行政秩序罰
      之補充規定，參諸該條文係將「不起訴處分」、「無罪」
      、「免訴」、「不受理」、「不付審理」等不能證明刑事
      被告犯罪或未曾使其實際接受刑罰之情形逐一臚列，顯然
      與該條第1項所指發生處罰競合之前提要件尚有未合，故
      有第2項仍依違反行政法上義務規定裁處之必要。
（二）查本件異議人於服用酒類後，呼氣中酒精濃度為每公升0.
      73毫克，已達無法安全駕駛動力交通工具之程度，猶仍騎
      乘重機車行駛於道路上之犯罪行為，業經臺灣臺中地方法
      院檢察署檢察官於98年2月4日以98年度速偵字第505號為
      緩起訴處分，其緩起訴處分期間為2年，且本件異議人應
      向財團法人勵馨社會福利事業基金會支付50,000元，而異
      議人已於98年3月24日繳納上開緩起訴處分金完畢，上開
      緩起訴處分業於100年2月19日期滿未經撤銷等情，有臺灣
      臺中地方法院檢察署98年度速偵字第505號緩起訴處分書
      、該署執行緩起訴處分命令通知書、臺灣高等法院被告前
      案紀錄表各1份在卷可按，是則，本件緩起訴處分既非不
      能證明異議人之犯罪事實，復有支付一定金額之實質處罰
      ，且該金額已達違反道路交通管理事件統一裁罰基準表所
      規定之罰鍰金額，自與上開行政罰法第26條第2項列舉之
      不起訴處分等情形迥然有別，仍無從遽為比擬而為相同之
      處置。如若不然，則刑事被告如經法院循審判程序判處罰
      金或得以易科罰金之拘役或有期徒刑，均得以援用行政法
      罰第26條第1項之規定，免於處以行政秩序罰之雙重不利
      益；至於藉由緩起訴處分而節省司法資源者，在基於實質
      懲罰目的而其財產權遭受剝奪之餘，卻仍需繳納一定金額
      之行政罰鍰，其結果勢必降低刑事被告接受緩起訴處分之
      意願，而反噬緩起訴處分替代繁複刑事審判程序之制度性
      機能。準此以言，行政罰法第26條第2項既未將緩起訴處
      分列舉其中，本於「例外規定從嚴解釋」之法理及前揭說
      明，自不能將條文中「不起訴處分」之範圍，擴及於性質
      顯不相同之「緩起訴處分」，附此敘明。從而，本件對於
      性質相同之金錢裁罰，已依懲罰作用較強之刑事法律制裁
      後，即無再依行政法為相同處罰之理。原處分就此未予詳
      查，遽予裁罰，尚有未恰。基此，本件就此部分之異議為
      有理由，原處分應予撤銷。
（三）復按酒後駕車僅係一個交通違規行為，並且有關處罰效果
      之罰鍰、吊扣（記點）或吊銷駕駛執照與施以道路交通安
      全講習等與該交通違規行為是否存在均無從分離。法院審
      理時應先確定受處分人是否確有交通違規行為事實，再決
      定原處分機關所適用之法律有無錯誤。從而，受處分人於
      聲明異議狀雖僅記載就其中某部分處罰聲明異議，其餘部
      分並未提及，惟與其交通違規行為是否存在既無從分離，
      法院自應予以審理。否則，如法院審理結果，認其交通違
      規行為不存在，則僅能將原處分關於其中某部分處罰予以
      撤銷改判，其餘部分因認未經聲明異議而確定，致生無交
      通違規行為，而遭處罰之不合理現象。又聲明異議，屬一
      種司法救濟途徑，由法院審查受處分人所涉之違規事實是
      否成立，及原處分所適用之法條是否正確、裁罰是否適當
      ，因法院負有司法審查之作用，對原處分違法或失當時，
      應自為處分，亦即法院應一併撤銷原處分，並自為裁罰，
      就罰鍰、吊照及安全講習等處罰重新諭知，以期適法（臺
      灣高等法院暨所屬法院98年法律座談會刑事類提案第23號
      審查意見及研討結果參照）。原處分機關裁處異議人吊扣
      機車駕駛執照12個月及應參加道路安全講習部分，雖未據
      異議人聲明異議，揆諸上開說明，因罰鍰、吊扣（記點）
      駕駛執照及施以道路交通安全講習三部分均與其交通違規
      行為是否存在無從分離，本院應一併審理。
（四）查原處分關於吊扣駕駛執照12個月及施以道安講習部分，
      係預防將來再犯危險之管制罰，而有別於前揭針對已發生
      違規事實科處罰鍰之行政秩序罰，屬行政罰法第26條第1
      項但書所稱之「其他種類行政罰」。本件異議人確於飲酒
      後騎乘重機車，經測試檢定酒精濃度超過標準之情，有前
      述卷附資料可證，異議人亦未爭執，是就此違反行政秩序
      規定之部分，原處分機關固不得就該同一違規事實再處以
      「罰鍰」，然仍應科處罰鍰以外之行政罰（即吊扣駕駛執
      照12個月及施以道安講習）。是原處分機關依道路交通管
      理處罰條例規定，吊扣駕駛執照12個月及施以道安講習，
      自無不合。
五、綜上所述，原處分機關裁處異議人罰鍰部分，於法有違，難
    謂適法。本件係單一交通違規行為，異議人雖僅對於罰鍰部
    分聲明異議，而未對於吊扣駕駛執照12個月及施以道路交通
    安全講習部分聲明異議，惟此二部分與罰鍰部分無從分離，
    揆諸上開說明，本院應予審理，並將原處分全部撤銷，並自
    為裁定，另諭知如主文第2項所示，以資適法。
六、據上論斷，應依道路交通管理處罰條例第87條第2項，道路
    交通事件處理辦法第19條前段，裁定如主文。
中    華    民    國   100    年    4     月    27    日
                    交通法庭    法  官  廖慧如
以上正本證明與原本無異。
如不服本裁定應於送達後五日內向本院提出抗告狀。
                                書記官  張宏清
中    華    民    國   100    年    4     月    27    日